臺灣高等法院刑事判決
108年度上訴字第1903號
上  訴  人  
即  被  告  鄭籲謙


            王憶臻



共      同
選任辯護人  蔡雨辰律師
上列上訴人等因偽造文書等案件，不服臺灣新北地方法院107年
度訴字第585號，中華民國108年4月19日第一審判決（起訴案號
：臺灣新北地方檢察署105年度偵字第31865號、107年度偵字第4
030號），提起上訴，本院判決如下：
    主  文
上訴駁回。
    事  實
一、鄭籲謙（原名鄭志雄，於民國104年1月20日改名）、王憶臻
    前為夫妻（兩人於93年6月12日結婚，於105年7月6日兩願離
    婚），共同經營高衢企業有限公司（下稱高衢公司），由鄭
    籲謙擔任高衢公司董事、王憶臻為股東；後高衢公司於100
    年12月20日變更名稱為雄瀚企業有限公司（下稱雄瀚公司）
    ，由王憶臻擔任董事、鄭籲謙為股東。詎鄭籲謙、王憶臻分
    別為下列犯行：
  ㈠鄭籲謙、王憶臻明知俥亭停車事業股份有限公司（下稱俥亭
    公司）前向新北市政府標得之新北市永和區中正橋堤外停車
    場共4處之經營權，並未讓渡予雄瀚公司，竟共同意圖自己
    不法之所有，基於行使偽造私文書、詐欺取財之犯意聯絡，
    由鄭籲謙於103年7月31日前某日，至新北市永和區某不詳印
    章店，利用不知情之刻印店人員偽刻「俥亭停車事業股份有
    限公司」及負責人「陳文俊」之印章各1枚後，冒用俥亭公
    司及陳文俊名義繕打「營業讓渡契約書」1紙，並由鄭籲謙
    持偽刻之「俥亭停車事業股份有限公司」及「陳文俊」印章
    ，蓋印在該偽造之「營業讓渡契約書」上（以上文書載有偽
    造之印文或署押詳如附件一所示），以此表徵俥亭公司同意
    將新北市永和區中正橋堤外停車場共4處之經營權讓渡與雄
    瀚公司。鄭籲謙、王憶臻並於103年8月1日同至蔡秀茵所營
    位於新北市永和區之某餐廳，一同向蔡秀茵誆稱：俥亭公司
    已將上開停車場之營業讓渡予雄瀚公司，惟雄瀚公司須代俥
    亭公司支付新臺幣（下同）2,000萬元押標金，蔡秀茵若投
    資400萬元，每月可分紅12萬元云云，並出示前揭「營業讓
    渡契約書」以取信蔡秀茵，致蔡秀茵陷於錯誤，而與雄瀚公
    司簽訂商業合夥契約書，同意投資400萬元，並於103年8月4
    日將400萬元匯入雄瀚公司設於國泰世華銀行中和分行（下
    稱國泰世華銀行）帳號000000000000號帳戶內，所匯入款項
    除預留部分供支付蔡秀茵每月之分紅外，其餘即遭鄭籲謙、
    王憶臻轉入渠等個人帳戶或提領花用，足以生損害於俥亭公
    司、陳文俊及蔡秀茵。嗣鄭籲謙、王憶臻於103年9月至105
    年3月間交付19次所謂的「紅利」（合計228萬元）予蔡秀茵
    以為掩飾，其後即藉故推託。
  ㈡鄭籲謙、王憶臻明知雄瀚公司並未向金盛世紙業有限公司（
    以下稱金盛世公司）承攬桃園紙廠新建工程，竟共同意圖為
    自己不法之所有，基於詐欺取財之犯意聯絡，於104年1月18
    日，一同前往蔡秀茵所經營之前開餐廳，向蔡秀茵誆稱：因
    雄瀚公司向金盛世公司承攬桃園紙廠新建工程，需要押金40
    0萬元，若蔡秀茵投資400萬元，可獲得10%紅利，雄瀚公司
    於105年2月21日工程結束後即連本帶利返還云云，致蔡秀茵
    陷於錯誤，而與雄瀚公司簽訂商業合夥契約書，並於104年1
    月19日將400萬元匯入雄瀚公司前開國泰世華銀行帳戶內，
    所匯入款項即由鄭籲謙、王憶臻轉入渠等個人帳戶或提領花
    用，嗣鄭籲謙、王憶臻於105年2月21日後，並未依約定返還
    前開投資款。　　
  ㈢鄭籲謙、王憶臻明知雄瀚公司並未承攬岡山屏東空軍神鷗基
    地（下稱屏東空軍基地）光纖電纜第一期工程，竟共同意圖
    為自己不法之所有，基於詐欺取財之犯意聯絡，於104年4月
    18日一同前往蔡秀茵所經營之前開餐廳，向蔡秀茵誆稱：雄
    瀚公司承攬屏東空軍神鷗基地光纖電纜第一期工程，需要押
    標金300萬元，若蔡秀茵投資300萬元，可獲得10%紅利，雄
    瀚公司於105年2月22日工程期結束後即連本帶利返還蔡秀茵
    云云，致蔡秀茵陷於錯誤，而與雄瀚公司簽訂商業合夥契約
    書，並分別於104年4月20日、同年4月22日各將200萬元、10
    0萬元匯入雄瀚公司前開國泰世華銀行帳戶內，所匯入款項
    即由鄭籲謙、王憶臻轉入渠等個人帳戶或提領花用，嗣鄭籲
    謙、王憶臻於105年2月22日後，並未返還前開投資款。　　
  ㈣鄭籲謙、王憶臻明知雄瀚公司並未委託歐特儀股份有限公司
    （下稱歐特儀公司）參與新北市政府高灘處二重疏洪道委外
    停車場之投標案，亦未標得之前開停車場而委託歐特儀公司
    代為經營，竟共同意圖自己不法之所有，基於行使偽造私文
    書、詐欺取財之犯意聯絡，由鄭籲謙於104年7月30日前某日
    ，至新北市永和區某不詳印章店，利用不知情之刻印店人員
    偽刻「歐特儀股份有限公司」及負責人「黃棋良」印章後，
    冒用歐特儀公司及黃棋良名義，繕打「停車場委託代管契約
    書」，並由鄭籲謙持偽刻之「歐特儀股份有限公司」及「黃
    棋良」印章，蓋印在該偽造之停車場委託代管契約書上，以
    此表示歐特儀公司與雄瀚公司簽立委託代標及代管契約。鄭
    籲謙、王憶臻並於104年7月30日至蔡秀茵所經營之前開餐廳
    ，一同向蔡秀茵誆稱：雄瀚公司已委託歐特儀公司參與新北
    市政府高灘處二重疏洪道委外停車場之投標，需要押標金1,
    800萬元，得標後由歐特儀公司代為經營管理，扣除管銷費
    用後，雄瀚公司每月可分得90%營運收入，若蔡秀茵投資1,0
    00萬元，每月可獲得4%紅利云云，並出示前揭「停車場委託
    代管契約書」以取信蔡秀茵，致蔡秀茵陷於錯誤，而與雄瀚
    公司簽訂合約書，同意投資1,000萬元，並於104年7月30日
    將1,050萬元匯入雄瀚公司前開國泰世華銀行帳戶內（其中5
    0萬元於同日匯回蔡秀茵），所匯入款項即由鄭籲謙、王憶
    臻轉入渠等個人帳戶或提領花用，足以生損害於歐特儀公司
    、黃棋良及蔡秀茵。嗣後鄭籲謙、王憶臻僅於104年10月至1
    05年3月間交付6次所謂的「紅利」（合計240萬元）即未按
    期支付紅利或還款，經蔡秀茵幾番催促，鄭籲謙為掩飾犯行
    ，於105年9月間，至新北市永和區某不詳印章店，利用不知
    情之刻印店人員偽造「孫文斌」之印章，冒用歐特儀公司、
    黃棋良、孫文斌名義繕打「停車場委託代管契約書附件」及
    「借據」各1紙，並於借據上偽簽貸與人「孫文斌」及見證
    人「陳清芳」之簽名，由鄭籲謙持偽刻之「孫文斌」印章及
    以自己指印蓋印在該偽造之借據上，以產生偽造之「孫文斌
    」印文及「陳清芳」指印，及持偽刻之「歐特儀股份有限公
    司」、「黃棋良」及「孫文斌」之印章在「停車場委託代管
    契約書附件」上蓋印，並與前揭偽造之「停車場委託代管契
    約書」裝訂後在騎縫處蓋用「歐特儀股份有限公司」印章，
    用以表示因鄭籲謙向「孫文斌」借款1,400萬元，歐特儀公
    司代管前開停車場第一年營收將先償還「孫文斌」，並由鄭
    籲謙於105年9月間（起訴書誤載為104年8月某日）將上開「
    停車場委託代管契約書附件」及「借據」交予蔡秀茵而行使
    ，足以生損害於孫文斌、陳清芳、蔡秀茵（以上文書載有偽
    造之印文或署押詳如附件二所示）。　　
  ㈤鄭籲謙、王憶臻明知雄瀚公司並未得標新北市板橋區江翠國
    民小學（下稱江翠國小）舊校舍整建第三期工程，僅於104
    年9月間向該工程之得標商啟赫營造股份有限公司（下稱啟
    赫公司）之協力廠商益泉水電有限公司（下稱益泉公司）以
    2,825萬元承攬該工程之機電部分，竟共同意圖為自己不法
    之所有，基於詐欺取財之犯意聯絡，於104年10、11月間，
    在其等位於新北市○○區○○路000巷00弄00號5樓住處、或一同
    前往蔡秀茵所經營之前開餐廳，共同向蔡秀茵誆稱：雄瀚公
    司標得江翠國小舊校舍整建第三期工程，急須支付材料及人
    事費用，需向蔡秀茵借款云云，並交付「新北市板橋區江翠
    國小老舊校舍整建第三期工程總表【標單】」以取信蔡秀茵
    ，致蔡秀茵陷於錯誤，誤以為雄瀚公司確向江翠國小標得上
    開工程，即先後於104年11月19日、105年1月14日各將450萬
    元、70萬元匯入鄭籲謙設於國泰世華銀行帳號000000000000
    號帳戶內，鄭籲謙並簽發發票日為105年2月16日、105年2月
    20日、金額為72萬元、462萬元、付款人均為永豐商業銀行
    仁愛分行之支票2紙及票號CH0000000號、金額為534萬元之
    本票1紙予蔡秀茵作為擔保。
　㈥嗣因105年3月間之後，鄭籲謙、王憶臻原允諾支付之紅利未
    再繼續給付，亦未依前揭約定返還投資款，蔡秀茵屢向鄭籲
    謙、王憶臻追討欠款並追問資金流向，其間鄭籲謙、王憶臻
    不斷編詞推託、拖延時間，蔡秀茵發覺有異，於105年10月
    間分別向俥亭公司、金盛世公司、屏東空軍基地、歐特儀公
    司查證，俥亭公司、歐特儀公司均否認有與雄瀚公司簽訂上
    開契約，金盛世公司、屏東空軍基地均否認有由雄瀚公司承
    攬工程之情事，蔡秀茵再經查證，方知前述江翠國小工程係
    由啟赫營造股份有限公司得標，益泉水電有限公司為水電工
    程之協力廠商，雄瀚公司僅係向益泉水電有限公司再承攬其
    中「機電工程」，且益泉公司業已與雄瀚公司解除承攬契約
    ，至此蔡秀茵始知受騙。　
二、案經蔡秀茵及俥亭公司訴由臺灣新北地方檢察署檢察官偵查
    起訴。
    理  由
壹、證據能力部分： 
    按被告以外之人於審判外之陳述，雖不符刑事訴訟法第159
    條之1至第159條之4之規定，而經當事人於審判程序同意作
    為證據，法院審酌該言詞陳述或書面陳述作成時之情況，認
    為適當者，亦得為證據。又當事人、代理人或辯護人於法院
    調查證據時，知有第159條第1項不得為證據之情形，而未於
    言詞辯論終結前聲明異議者，視為有前項之同意，同法第15
    9條之5亦有明定。查本件檢察官、被告及辯護人就本判決下
    列所引被告以外之人於審判外陳述之證據能力均不予爭執，
    迄至言詞辯論終結，亦未對該等證據之證據能力聲明異議，
    本院審酌該等供述證據作成時，核無違法取證或其他瑕疵，
    認為以之作為本案之證據屬適當，自有證據能力。其餘資以
    認定被告犯罪事實之非供述證據，均查無違反法定程序取得
    之情形，依刑事訴訟法第158條之4反面規定，亦具證據能力
    。
貳、實體部分：
一、本案認定犯罪事實所憑之證據及理由：
　㈠上訴人即被告（下稱被告）鄭籲謙部分：
　　訊據被告鄭籲謙就事實欄一㈠、㈣所載行使偽造私文書、詐
    欺取財犯行及事實欄一㈡、㈢所載詐欺取財犯行，於本院準
    備程序及審理中均坦認不諱，惟矢口否認有何事實欄一㈤所
    載詐欺取財犯行，辯稱：我是向告訴人蔡秀茵說雄瀚公司為
    江翠國小之機電工程承包商，合約工程價款為2,825萬元，
    我也有交付工程款10%之履約保證支票282萬元給益泉水電公
    司，並依約進場施作，其後為了繼續履行工程合約，而有周
    轉需要，才會向蔡秀茵借款，我並未施用詐術云云（見本院
    卷第55至58、118頁）；其辯護人則以：被告鄭籲謙確實因
    江翠國小工程資金需求，才向蔡秀茵借款，被告確已支出至
    少450餘萬元，並無履約詐欺故意。且就蔡秀茵而言，其同
    意借款之考量應是鄭籲謙有無還款能力及意願，與雄瀚公司
    究與江翠國小、啟赫公司或益泉公司訂約無關。此部分是因
    雄瀚公司嗣後與益泉公司有工程款糾紛，始未能依約還款，
    僅屬民事糾紛等語（見本院卷第305至311、384、385頁），
    為被告鄭籲謙置辯。經查：
　⒈事實欄一㈠至㈣：
    前揭事實欄一㈠、㈣所載行使偽造私文書、詐欺取財犯行及事
    實欄一㈡、㈢所載詐欺取財犯行，業據被告鄭籲謙於原審及本
    院準備程序、審理中，均坦認不諱（見原審卷㈠第68、69、3
    17頁、本院卷第55、118、276、365、383頁），此外：
  ⑴就事實欄一㈠部分，核與證人即告訴人蔡秀茵於偵查及原審審
    理中（見偵字第31865號卷㈠第107、108頁、原審卷㈡第28至7
    1頁）、證人王麗梅、陳文俊於偵查中（見偵字第31865號卷
    ㈢第101、102頁），證述之情節相符，並有雄瀚公司與蔡秀
    茵間之中正橋堤外區域停車場經營商業合夥契約書影本、停
    車場照片8張、偽造之俥亭公司與雄瀚公司間之營業讓渡契
    約書影本、玉山銀行匯款申請書影本2 紙附卷可查（見偵字
    第31865號卷㈠第9至22頁）。又告訴人蔡秀茵於103年8月4日
    所匯入雄瀚公司國泰世華銀行帳戶之400萬元，於同日即以
    網路銀行各轉帳100萬元至被告鄭籲謙於國泰世華銀行開設
    之2個帳戶（帳號「000000000000」及「000000000000」）
    ，另以存摺轉帳方式提領180萬元，該些款項大多存入被告
    鄭籲謙上開帳戶及被告王憶臻開設之國泰世華銀行帳戶（帳
    號「000000000000」），此有國泰世華銀行中和分行107年8
    月6日國世中和字第1070000077號函、107年8月27日國世中
    和字第1070000085號函暨客戶基本資料、轉帳資料及交易明
    細各1份在卷為憑（見原審卷第162-1至162-5、181至185、1
    87至197頁）。　　
  ⑵就事實欄一㈡部分，核與證人蔡秀茵於偵查及原審審理中證述
    情節相符（見偵字第31865號卷㈠第107、108頁、原審卷㈡第2
    8至71頁），並有雄瀚公司與蔡秀茵間之金盛世紙業有限公
    司－桃園紙廠新建工程商業合夥契約書影本、玉山銀行匯款
    申請書影本2紙、金盛世紙業有限公司金盛世法(2017)字第2
    0171016-1號函在卷可參（見偵字第31865號卷㈠第23至27頁
    、偵字第31865號卷㈢第149頁）。又告訴人蔡秀茵於104年1
    月19日所匯入雄瀚公司國泰世華銀行帳戶之400萬元，於同
    日即以網路銀行轉帳100萬元、10萬元、24萬元至被告鄭籲
    謙之個人帳戶，其後自104年1月21日起至同年3月底，該帳
    戶內之餘額大多數亦轉入被告鄭籲謙、王憶臻2人之國泰世
    華銀行帳戶（見原審卷第162-9、162-11頁），此有國泰世
    華銀行上開函文暨客戶基本資料、轉帳資料及交易明細各1
    份存卷可考。
  ⑶就事實欄一㈢部分，核與證人蔡秀茵於偵查及原審審理中（見
    偵字第31865號卷㈠第107、108頁、原審卷㈡第28至71頁）、
    證人劉晁誠於偵查中（見偵字第31865號卷㈢第88、89頁），
    證述之情節相符，並有雄瀚公司與蔡秀茵間之屏東空軍光纖
    電纜第一期工程商業合夥契約書影本、神鷗空軍基地第一期
    新建工程相關文件、CAD圖說光碟1片、106年10月24日喬峰
    建設股份有限公司說明書1紙、喬鋒機電股份有限公司107年
    8月3日107(喬)神鷗字第7號函1紙存卷足稽（見偵字第31865
    號卷㈠第28至30頁、偵字第31865號卷㈡第4至66頁、偵字第31
    865號卷㈢第151頁、原審卷㈠第161頁）。又告訴人蔡秀茵於1
    04年4月20日匯入200萬元後，當日即以網路銀行轉帳方式各
    轉帳100萬元、50萬元至被告鄭籲謙之國泰世華銀行帳戶（
    見原審卷第162-13頁），此有國泰世華銀行上開函文暨客戶
    基本資料、轉帳資料及交易明細各1份存卷可考。
  ⑷就事實欄一㈣部分，核與證人蔡秀茵於偵查及原審審理中（見
    偵字第31865號卷㈠第107、108頁、原審卷㈡第28至71頁）、
    證人黃棋良、陳清芳於偵查中證述情節相符（見偵字第3186
    5號卷㈢第97、98、154、155頁），並有雄瀚公司與蔡秀茵間
    之新北市二重疏洪道停車場委外營運工程商業合夥契約書影
    本、玉山銀行匯款申請書影本、偽造之雄瀚公司與歐特儀公
    司停車場委託代管契約書、附件、借據影本各1份附卷可證
    （見偵字第31865號卷㈠第31至36頁、偵字第31865號卷㈢第76
    頁）。又告訴人蔡秀茵於104年7月30日將1,050萬元匯入雄
    瀚公司國泰世華銀行帳戶內（其中50萬元於同日匯回蔡秀茵
    帳戶），當日即有多筆轉帳支出，包括被告鄭籲謙、王憶臻
    之上開國泰世華銀行帳戶，其後迄至104年10月1日止，即支
    出僅剩餘額1萬3,941元（見原審卷第162-15、162-17頁），
    此有國泰世華銀行上開函文暨客戶基本資料、轉帳資料及交
    易明細各1份存卷可考。
　　至被告鄭籲謙於原審審理中雖供稱：我是於104年8月10日同
    時偽造停車場委託代管契約書、附註一及附件及「孫文斌」
    之借據，但係於105年蔡秀茵向我索款時，才將附件及借據
    提出作為無法還款之理由云云（見原審卷㈡第286頁）。然觀
    諸附件二編號1偽造之「停車場委託代管契約書」，其契約
    末端已正式記載立約人及立約日期，契約內容對於該契約另
    有「附件」、或與債權人「孫文斌」另有借貸約定等，均隻
    字未提，且證人蔡秀茵於原審審理中證稱：一開始我僅有拿
    到停車場委託代管契約書，是鄭籲謙後來沒錢時，才跟我說
    其有欠錢給「孫文斌」之事，並提出與「孫文斌」之借據等
    語（見原審卷㈡第65、66頁），足見附件二編號2、3所示「
    附件」及「借據」均是被告鄭籲謙為掩飾其詐欺犯行，事後
    以加蓋騎縫章附加之方式偽造，並非同於起訴書所載「104
    年8月某日」所偽造，附此說明。
　⑸此外，並有被告鄭籲謙、王憶臻與告訴人蔡秀茵間之LINE對
　　話紀錄1份（見偵字第31865號卷㈠第120至157頁），以及國
    泰世華商業銀行存匯作業管理部108年11月6日國世存匯作業
    字第1080156007號函暨檢附雄瀚公司、被告鄭籲謙帳戶之往
    來明細資料各1份存卷為據（見本院卷第179至238頁）。
  ⑹綜此，足認被告鄭籲謙就事實欄一㈠至㈣所為之任意性自白核
    與事實相符，堪以採信。
 ⒉事實欄一㈤部分：   
  ⑴就事實欄一㈤所示江翠國小舊校舍整建第三期工程，係由啟赫
    公司得標，雄瀚公司於104年9月間與啟赫公司之承攬人益泉
    公司簽訂再承攬契約，約定以2,825萬元由雄瀚公司承攬之
    該工程之機電部分，被告鄭籲謙於104年9月10日交付票面金
    額282萬5,000元之支票1張為履約保證金使用。雄瀚公司完
    成該工程第2、3期工程後，經啟赫公司於105年1月15日、同
    年月31日就該工程第20、21期估驗計價，實際向江翠國小請
    款直接工程費之金額22萬6,369元、2萬9,454元，經益泉公
    司分別於105年3月2日、同年月16日開立統一發票向江翠國
    小領得上開金額。雄瀚公司於105年3月17日開立統一發票，
    向益泉公司請領第2、3期工程款22萬6,370元、2萬9,454元
    ，並於105年3月30日、同年4月6日、同年4月11日以郵局存
    證信函，通知益泉公司給付第2期、第3期計價款合計共25萬
    5,824元，並於結算放款後解除雙方承攬契約。益泉公司則
    於105年4月6日發函通知雄瀚公司於同年月10日前與益泉公
    司洽談履行契約事宜；復於105年4月22日發函通知雄瀚公司
    因其自105年2月15日起即未派工進場施作，經催告仍未履行
    ，故終止雙方承攬契約，雄瀚公司乃訴請益泉公司應給付25
    萬5,824元並返還被告鄭籲謙交付供履約保證使用之支票1紙
    ，經臺灣臺北地方法院以105年度建字第238號審理後，認
　　雄瀚公司主張終止系爭契約並不合法，益泉公司得依系爭契
    約第20條約定終止系爭契約，而依系爭契約第7條第2項a款⑴
    約定，雄瀚公司得請求益泉公司給付第2、3期工程款，合計
    25萬5,824元及法定遲延利息，益泉公司公司亦應返還被告
    鄭籲謙所交付之履約保證金支票等情，有上開臺灣臺北地方
    法院民事判決書1份在卷可稽（見原審107年度審訴字第708
    號卷第93至104頁），及被告鄭籲謙所提出民事起訴狀、所
    附證據及歷次筆錄等在卷為據（見偵字第31865號卷㈡第61至
    194頁），並經原審調閱該民事案件卷宗全卷確認無訛。而
    被告鄭籲謙提出「新北市板橋區江翠國民小學老舊校舍整建
    第三期工程之總表【標單】」，以需要資金調度為由向告訴
    人蔡秀茵借款，經告訴人蔡秀茵分別於104年11月19日、105
    年1月14日各將450萬元、70萬元匯入被告鄭籲謙設於國泰世
    華銀行帳號000000000000號帳戶內，此經證人蔡秀茵於偵查
    及原審審理中證述明確（見偵字第31865號卷㈠第107、108頁
    、原審卷㈡第44至48頁），並有「新北市板橋區江翠國民小
    學老舊校舍整建第三期工程總表【標單】」及玉山銀行匯款
    申請書影本附卷可考（見偵字第31865號卷㈠第37至103頁）
    ，並為被告鄭籲謙於原審準備程序及審理中所自承，上開事
    實，首堪認定。
  ⑵被告鄭籲謙雖辯稱：我並沒有跟告訴人蔡秀茵謊稱雄瀚公司
    得標上開工程，我是跟蔡秀茵說雄瀚公司是江翠國小機電之
    承包商工程，且雄瀚公司確實有承攬上開工程，是因益泉公
    司給付工程款遲延，向蔡秀茵借得款項多用於支付先前已經
    投入之材料與工班，且未能預料後續105年3月間會發生工程
    款給付爭議，終導致105年6月引發工程款給付訴訟，我確實
    沒有詐欺告訴人的犯意跟犯行云云。惟查：被告鄭籲謙確係
    以雄瀚公司施做上開工程為由，向告訴人蔡秀茵表示需要資
    金週轉，此據證人即告訴人蔡秀茵於偵查及原審審理時證述
    明確，並參照告訴人蔡秀茵所提出被告鄭籲謙交付之「新北
    市板橋區江翠國民小學老舊校舍整建第三期工程總表【標單
    】」，其封面記載：「主辦單位：新北市江翠國小」、「承
    攬單位：雄瀚企業有限公司」；內容之標題記載：「新北市
    板橋區江翠國民小學總表【標單】」等內容（見偵字第3186
    5號卷第37、38頁），核與證人蔡秀茵證述之情節相符，依
    該些文件形式上觀察，確實會使人誤以為雄瀚公司係直接向
    得標系爭工程，為該工程之承攬商，是證人蔡秀茵指稱被告
    鄭籲謙佯稱為江翠國小工程之統包，應非無據，堪以採信。
    被告鄭籲謙空言辯稱當時跟告訴人稱雄瀚公司是水電工程之
    承包商云云，顯與上開客觀證據不符，不足採信。
　⑶再者，益泉公司係向啟赫公司承攬上開工程之水電部分，益
    泉公司又將其中機電工程部分轉包予雄瀚公司，且雄瀚公司
    向益泉公司承攬上開機電工程後，僅於105年1月8日向益泉
    公司請得第1期工程款130萬7,153元，此有雄瀚公司國泰世
    華銀行上開帳戶明細1份在卷可查（見原審卷㈠第162-19頁）
    ，之後即就第2、3期工程款與益泉公司衍生爭訟，雄瀚公司
    因此向益泉公司主張解約等情，有上開民事判決及民事案卷
    在卷為據。惟依上開民事判決及被告鄭籲謙於該民事事件訴
    訟中所為主張，益泉公司於105年3月2日、3月16日就系爭工
    程向江翠國小請款，雄瀚公司則就此部分於105年3月17日開
    立發票向益泉公司請款，嗣雄瀚公司即於同年月30日寄發存
    證信函給益泉公司主張解除承攬契約，此有前揭民事判決、
    發票及存證信函在卷可稽（見原審審訴卷第129頁、偵字第3
    1865號卷㈡第173、174頁），可見被告鄭籲謙係至105年3月
    間始與益泉公司就給付工程款有所爭執，且此部分工程款爭
    議，金額合計僅25萬5,824元。而被告鄭籲謙早於104年11月
    19日、105年1月14日自告訴人蔡秀茵處各取得450萬元、70
    萬元，倘如被告鄭籲謙所言，確將告訴人蔡秀茵提供之款項
    投入材料與工班，且其確有依約施做上開工程之相關準備及
    履約之真意，豈可能僅因未及時取得25萬餘元之分期工程款
    ，即會導致公司週轉困難，甚至為了25萬餘元分期工程款未
    如期取得，即放棄承攬金額高達2千多萬元之工程可得的利
    潤而解除契約？從而，被告鄭籲謙以雄瀚公司與益泉公司之
    間之民事糾紛，據以主張其並無詐欺犯意云云，難認可採。
　⑷再觀之告訴人蔡秀茵於104年11月19日匯款予被告鄭籲謙之時
    ，雄瀚公司之國泰世華銀行帳戶餘額僅3,043元（見原審卷㈡
    第162-7頁），另被告鄭籲謙之2個國泰世華銀行帳戶當時之
    餘額各僅10,016元、3,463元（見本院卷第187、232頁），
    而被告鄭籲謙取得450萬、70萬元之借款後，即陸續以現金
    提領或轉匯至雄瀚公司之國泰世華銀行帳戶、被告鄭籲謙之
    國泰世華銀行帳戶、永豐銀行帳戶或被告王憶臻之國泰世華
    銀行帳戶，此有國泰世華商業銀行存匯作業管理部108年11
    月6日國世存匯作業字第1080156007號函暨檢附雄瀚公司、
    被告鄭籲謙帳戶之往來明細資料各1份存卷為據（見本院卷
    第232至236頁），其中永豐銀行00000000000000號帳戶為被
    告鄭籲謙個人開設之帳戶，亦為被告鄭籲謙所自承（見本院
    卷第309頁），復有被告鄭籲謙提出之永豐銀行帳戶往來明
    細1紙在卷可稽（見本院卷第337頁）。雖被告鄭籲謙於本院
    審理時猶辯稱其為承攬江翠國小機電工程，已支出至少456
    萬9,288元云云（見本院卷第305頁以下），然依被告鄭籲謙
    所提出之各項支出，絕大部分均為104年11月19日告訴人蔡
    秀茵匯款450萬元之前即已發生，顯見告訴人所匯450萬元並
    非用於被告鄭籲謙所稱之該些用途，縱認被告鄭籲謙此部分
    所稱支出為真，發生於000年00月00日之後者，亦僅有數十
    萬元支出（見本院卷第307至309頁），尤其是被告鄭籲謙就
    前項工程於95年1月間取得之第1期工程款僅130萬餘元，豈
    可能為此先預付高達3倍以上之人力、物料成本費用？可見
    告訴人蔡秀茵所匯入之款項大部分均為被告鄭籲謙及王憶臻
    個人花用，並非用於承攬系爭江翠國小機電工程所需費用。
　⑸況且，就上開鉅額資金之流向為何，被告於原審準備程序中
    先供稱：我將錢拿去應酬及給中間人介紹費云云（見原審卷
    ㈠第69頁）；於原審審理中又改稱：我將錢拿去放貸，想藉
    由利息回本云云（見原審卷㈡第300、301頁），前後說詞反
    覆、閃爍，無一可採。而關於借貸資金日後之挹注用途，係
    攸關貸與人對債務清償能力之風險評估及借款意願，屬交易
    上重要事項，借款人自應誠實向貸與人說明，不得有所欺罔
    或隱瞞。證人蔡秀茵於原審及本院審理時一再指稱：當時是
    覺得對方是學校、政府事業、很安全才會同意等語，而被告
    鄭籲謙竟持前揭投標總表，向告訴人蔡秀茵偽稱雄瀚公司為
    系爭工程之統包，使告訴人蔡秀茵信以為真，誤以為雄瀚公
    司係直接向江翠國小標得系爭工程，並交付前揭款項予被告
    ，嗣後被告鄭籲謙亦無依承攬契約施作之意，草草與益泉公
    司終止承攬契約，堪認被告鄭籲謙主觀上確有詐欺取財之犯
    意，且客觀上亦有施用前揭詐術行為，使告訴人陷於錯誤而
    交付財物。被告鄭籲謙辯稱並無詐欺故意，其辯護人為被告
    辯護稱此部分僅係民事糾紛云云，均難認可採。
　⑹至被告鄭籲謙雖於本院審理時舉證人即雄瀚公司於系爭工程
    之工地主任陳智凱為證，惟證人陳智凱於本院審理時證稱：
    我因為家庭因素，在105年3月離職，我負責工務部分，現場
    實際出工數跟材料數不少，都是鄭老闆即被告鄭籲謙負責，
    江翠國小工程案的工資都有付錢等語（見本院卷第366至369
    頁），依其所述情節，僅能認定雄瀚公司迄證人陳智凱離職
    時仍有在江翠國小工地施作，且工人工資有如數給付，然雄
    瀚工公司和益泉公司之請款糾紛係發生在105年3月30日，且
    爭議款項僅25萬餘元，業經本院說明如前，至於被告鄭籲謙
    於104年11月19日、105年1月14日分別向告訴人蔡秀茵借得
    之款項450萬元、70萬元之使用流向為何，證人陳智凱既未
    涉相關財務，自無從得知，尚難依證人陳智凱之證言反推被
    告鄭籲謙並無詐欺犯意，自無從以之作為有利被告鄭籲謙之
    認定，併此敘明。　
  ⑺從而，被告鄭籲謙就事實欄一㈤所為前揭辯解，顯屬事後卸責
    之詞，不足採信。　　
　⒊綜上所述，本案事證明確，被告鄭籲謙所為如事實欄一㈠至㈤
    所載犯行，均堪認定，自應依法論科。 
  ㈡上訴人即被告（下稱被告）王憶臻部分：
    訊據被告王憶臻於本院準備程序、審理中，均矢口否認有何
    事實欄一㈠至㈤所載行使偽造私文書、詐欺取財等犯行，並辯
    稱：我當初是因為夫妻關係而未懷疑鄭籲謙，進而向蔡秀茵
    轉述鄭籲謙告知之內容，但是我實際上並未參與雄瀚公司之
    營業行為，只是在不知情下協助轉告鄭籲謙所告知之內容云
    云（見本院卷第61至67、118、276、365、383頁）；其辯護
    人則為其辯護稱：被告沒有能力去查證相關工程有無實際施
    作，且基於信任不會去查證，被告王憶臻僅轉述鄭籲謙所言
    予蔡秀茵知悉等語（見本院卷第385頁）。經查：
  ⒈被告鄭籲謙於97年10月20日經營高衢企業有限公司，由被告
    鄭籲謙擔任董事、被告王憶臻及劉玉華為股東；後高衢企業
    有限公司於100年12月20日變更名稱為雄瀚企業有限公司，
    並由被告王憶臻擔任董事、被告鄭籲謙為唯一股東，雄瀚公
    司所在地並於104年9月1日遷至臺北市○○區○○路0段00號2樓
    ，有雄瀚公司經濟部公司資料查詢結果、高衢企業有限公司
    變更登記表、公司章程、股東同意書、100年12月20日新北
    市政府北府經登字第1005080115號函、雄瀚企業有限公司變
    更登記表、公司章程、高衢企業有限公司股東同意書、103
    年1月14日新北市政府北府經司字第1035122752號函、雄瀚
    企業有限公司變更登記表、公司章程、股東同意書、104年9
    月8日臺北市政府府產業商字第10487750010、10487750011
    號函附卷可查（見原審卷㈠第89至91、93至139頁），此部分
    事實，堪予認定。
  ⒉證人蔡秀茵於原審審理中證稱：鄭籲謙原在我與配偶黃真發
    經營之餐廳中工作，因此認識多年。雄瀚公司是由鄭籲謙之
    配偶王憶臻擔任負責人，由鄭籲謙負責施作工程。就事實欄
    一㈠至㈤部分，鄭籲謙、王憶臻都有一同向我與黃真發做說明
    ，並由王憶臻於簽約時當場在合約書上蓋雄瀚公司之大小章
    ，我各次投資或借款匯款後均是與王憶臻聯絡。事實欄一㈠
    、㈣各次紅利均是與王憶臻聯絡等語在卷（見原審卷㈡第28至
    46頁）；證人即被告鄭籲謙於原審審理中證稱：簽約是以聚
    會方式進行，當天的情形是以聚會方式簽寫合約，由我與黃
    真發聊，王憶臻與蔡秀茵聊，王憶臻應該有跟蔡秀茵聊到合
    約的內容等語（見原審卷㈡第218、219頁) 。被告王憶臻於
    偵查及原審準備程序、審理中均不否認有與被告鄭籲謙共同
    向告訴人蔡秀茵說明各次投資內容此情不諱（見偵字第3186
    5號卷㈢第134頁、原審卷㈠第69頁），足徵證人蔡秀茵前揭所
    述，可信為真。另參以證人即被告鄭籲謙於原審審理中復證
    稱：我做任何一件案子，在去找蔡秀茵夫婦之前，我都會先
    跟王憶臻說，擬好合約都會因為利潤分配的關係拿給王憶臻
    看，偽造的合約書、借據是我製作的，有給王憶臻看，為了
    要取信王憶臻等語（見原審卷㈡第217至221頁），是堪認被
    告王憶臻對於被告鄭籲謙每次向告訴人蔡秀茵詐騙款項之手
    法、內容、行使之文書等，事先均全然知悉。
  ⒊又被告王憶臻於原審自承：雄瀚公司只有一個國泰世華銀行
    的帳戶，存摺、印章放在抽屜，有時鄭籲謙會叫我去提領款
    等語（見原審卷㈠第69頁），復參照證人鄭籲謙於原審審理
    中證稱：雄瀚公司之工程由我經手接洽，王憶臻擔任財務工
    作，負責帳務處理，我交代她這筆錢要匯出或收入的帳務處
    理，公司之大小章放在公司的抽屜，我們兩人都可以取用等
    語（見原審卷㈡第211頁）；證人蔡秀茵於原審審理時證稱：
    我各次投資或借款匯款後均是跟王憶臻聯絡確認，各次紅利
    的匯款也是跟王憶臻聯絡等語（見原審卷㈡第28至46頁），
    可見雄瀚公司之帳務工作係由被告王憶臻負責，且被告王憶
    臻持有雄瀚公司國泰世華銀行帳戶及被告鄭籲謙個人銀行帳
    戶，得即時確認告訴人蔡秀茵款項是否匯入，並依期匯付所
    謂的「紅利」，以及依被告鄭籲謙之指示為相關之財務操作
    。
　⒋觀之本件資金流向之情形（見前揭原審卷附國泰世華銀行中
    和分行107年8月6日國世中和字第1070000077號函、107年8
    月27日國世中和字第1070000085號函暨客戶基本資料、轉帳
    資料及交易明細各1份；及本院卷附國泰世華商業銀行存匯
    作業管理部108年11月6日國世存匯作業字第1080156007號函
    暨檢附雄瀚公司、被告鄭籲謙帳戶之往來明細資料各1份）
    ，告訴人蔡秀茵最初於103年8月4日匯入400萬元，在該款項
    匯入之前，雄瀚公司之國泰世華銀行帳戶餘額僅33元（見原
    審卷第162-5頁），而被告鄭籲謙之2個國泰世華銀行帳戶，
    於103年8月4日之餘額各僅1,037元、14元（見本院卷第181
    、221頁），顯見在103年8月4日之際，雄瀚公司和被告鄭籲
    謙均為經濟窘迫、幾無財產之狀況。
　　而告訴人蔡秀茵匯入該400萬元後，被告王憶臻於當日即以
    網路銀行轉帳方式各轉帳100萬元至被告鄭籲謙、王憶臻之
    個人帳戶，另以存摺轉帳方式提領180萬元，該些款項大多
    再存入被告2人個人帳戶內（見原審卷第162-5、187至197頁
    ），亦即告訴人蔡秀茵匯入之款項迅速遭朋分轉匯至被告2
    人之個人帳戶內。再觀之103年8月4日款項匯入至104年10月
    20日短短2個月期間，該帳戶內之款項迅速遭提領、轉匯至
    餘額為963元（見原審卷第162-7頁），且此段期間，除由被
    告鄭籲謙個人帳戶回存款項之外，僅有3筆1萬6,500元、1筆
    3萬元之存入紀錄，其他均為支出之狀態（見原審卷㈡第162-
    5、162-7頁）。
　　被告王憶臻既明知雄瀚公司及被告鄭籲謙於103年8月間毫無
    資力，理當知悉以渠等之財務狀況，根本無法取得所謂中正
    橋堤外停車場共4處之經營權，且告訴人匯入之400萬元旋遭
    轉匯至被告2人個人帳戶內，甚至於此2個多月期間，雄瀚公
    司僅有7萬9,500元（1萬6,500×3＋3萬元＝7萬9,500元）之款
    項存入，別無其他收入，被告王憶臻自亦知悉雄瀚公司並無
    何種營業收入，更無所謂「經營停車場」之收入，其所匯付
    給告訴人蔡秀茵之所謂「紅利」，僅係告訴人蔡秀茵所提供
    之借款，其更與被告鄭籲謙一同將告訴人蔡秀茵匯入之400
    萬元朋分花用，顯見被告王憶臻對於被告鄭籲謙以上開事實
    欄一㈠所示手法向告訴人蔡秀茵詐騙，自當知之甚詳，並確
    有共同犯意聯絡，及一同鼓吹誘騙告訴人蔡秀茵之行為分擔
    。被告王憶臻空言辯稱：因為夫妻關係而未懷疑鄭籲謙，只
    是在不知情下協助轉告鄭籲謙所告知之內容云云，顯屬事後
    飾卸之詞，不足採信。
  ⒌復觀之事實一㈡至㈣所示各次資金流向之情形，告訴人蔡秀茵
    於104年1月19日匯入400萬元之時，雄瀚公司之國泰世華銀
    行帳戶餘額僅428元（見原審卷第162-9頁），被告鄭籲謙之
    2個國泰世華銀行帳戶餘額各僅4,727元、9,225元（見本院
    卷第190、224頁），而該400萬元匯入後，被告王憶臻即於
    當日以網路銀行轉帳方式各轉帳100萬元、10萬元、24萬元
    至被告鄭籲謙國泰世華銀行帳戶，其後自104年1月21日起至
    同年2月底，該帳戶內之餘額大多數亦轉入被告鄭籲謙、王
    憶臻2人之國泰世華銀行帳戶（見原審卷第162-9、162-11頁
    ），至104年4月1日時，帳戶餘額僅剩3,326元（見原審卷第
    162-13頁），在此期間，除於104年3月2日有一筆票據收入1
    萬6,500元，以及被告鄭籲謙帳戶轉存入12萬元之外，雄瀚
    公司之帳戶僅有支出，別無其他收入。
　　又告訴人蔡秀茵於104年4月20日匯入200萬元後，相同地，
    被告王憶臻當日即以網路銀行轉帳方式各轉帳100萬元、50
    萬元至被告鄭籲謙、王憶臻之個人帳戶（見原審卷第162-13
    頁）。
　　再告訴人蔡秀茵於104年7月30日匯入1千萬元之時，除被告
    王憶臻帳戶匯入50萬元至雄瀚公司之國泰世華銀行帳戶外，
    該帳戶於104年7月17日之餘額僅4萬3,601元（見原審卷第16
    2-15頁），且該1千萬元匯入後，當日即有多筆轉帳支出，
    包括轉入被告鄭籲謙、王憶臻之上開國泰世華銀行帳戶，其
    後迄至104年10月1日止，即遭轉帳、提領至僅剩1萬3,941元
    （見原審卷第162-17頁）。在此期間，除104年10月1日有轉
    帳存入67萬元、104年11月4日現金存入6萬元，以及零星由
    被告鄭籲謙國泰世華帳戶轉帳存入之款項外，別無其他收入
    情形（見原審卷第162-17、162-19頁），截至107年11月18
    日之時，雄瀚公司之國泰世華銀行帳戶餘額僅剩1萬7,329元
    （見原審卷第162-19頁）。
　　依上所述，被告王憶臻對於雄瀚公司及被告鄭籲謙之財務狀
    況瞭然於胸，自明知渠等毫無取得事實欄一㈡至㈣所稱承攬契
    約或經營停車場之資力，除告訴人蔡秀茵匯入款項之挹注外
    ，雄瀚公司並無其他收入，且告訴人蔡秀茵匯入之款項均係
    供被告王憶臻、鄭籲謙個人花用，每至告訴人蔡秀茵提供之
    借款即將花用殆盡時，即另行巧立名目再向告訴人蔡秀茵詐
    騙，被告王憶臻與鄭籲謙使用如出一轍之手法，一再對告訴
    人蔡秀茵詐騙財物，被告王憶臻確與被告鄭籲謙就上開犯行
    有犯意聯絡及行為分擔，自堪認定，被告王憶臻辯稱：其係
    遭鄭籲謙說詞所欺瞞云云，洵屬卸責之詞，殊難採信。
　⒍再觀之事實一㈤所示資金流向之情形，告訴人蔡秀茵於104年1
    1月19日匯款予被告鄭籲謙之時，雄瀚公司之國泰世華銀行
    帳戶餘額僅3,043元（見原審卷㈡第162-7頁），另被告鄭籲
    謙之2個國泰世華銀行帳戶當時之餘額亦僅10,016元、3,463
    元（見本院卷第187、232頁），而該些款項匯入後，即陸續
    以現金提領或轉匯至雄瀚公司之國泰世華銀行帳戶、被告鄭
    籲謙之國泰世華銀行帳戶、永豐銀行帳戶或被告王憶臻之國
    泰世華銀行帳戶，此有國泰世華商業銀行存匯作業管理部10
    8年11月6日國世存匯作業字第1080156007號函暨檢附雄瀚公
    司、被告鄭籲謙帳戶之往來明細資料各1份存卷為據（見本
    院卷第232至236頁），其中永豐銀行00000000000000號帳戶
    為被告鄭籲謙個人開設之帳戶，亦為被告鄭籲謙所自承（見
    本院卷第309頁），復有被告鄭籲謙提出之永豐銀行帳戶往
    來明細1紙在卷可稽（見本院卷第337頁）。　　
　　雖被告鄭籲謙於本院審理時辯稱其為承攬江翠國小機電工程
    ，已支出至少456萬9,288元云云（見本院卷第305頁以下）
    ，然依被告鄭籲謙所提出之各項支出，絕大部分均為104年1
    1月19日告訴人蔡秀茵匯款450萬元之前即已發生，顯見告訴
    人所匯450萬元並非用於被告鄭籲謙所稱之該些用途，縱認
    被告鄭籲謙此部分所稱支出為真，發生於000年00月00日之
    後者，亦僅有數十萬元支出（見本院卷第307至309頁），可
    見告訴人蔡秀茵所匯入之款項大部分均為被告鄭籲謙及王憶
    臻個人花用，並非用於承攬系爭江翠國小機電工程所需花費
    。
　  被告王憶臻之辯護人雖於原審為被告王憶臻辯護稱：事實欄
    一㈤部分，告訴人蔡秀茵之款項是匯入鄭籲謙之個人帳戶，
    且是由鄭籲謙簽發個人支票及本票為擔保，此案被告王憶臻
    無關云云。然查，被告鄭籲謙係偽稱雄瀚公司標得江翠國小
    舊校舍整建第三期工程而向告訴人蔡秀茵借款，並持前揭新
    北市板橋區江翠國民小學老舊校舍整建第三期工程總表【標
    單】向告訴人蔡秀茵行使，而被告鄭籲謙已證稱：每一件案
    子事先均會告知被告王憶臻等語，且借款之時被告王憶臻亦
    在旁陪同並向告訴人蔡秀茵說明，告訴人蔡秀茵之款項匯入
    也是跟被告王憶臻確認等情，亦據證人蔡秀茵於原審審理中
    證述明確（見原審卷㈡第52、53、47頁）。再依卷附雄瀚公
    司與啟赫公司、益泉公司於105年3月16日之會勘紀錄，被告
    王憶臻亦有出席該次會勘，有會勘紀錄1件在卷可稽（見偵
    字第31865號卷㈡第172頁），綜此以觀，足見被告王憶臻對
    於被告鄭籲謙以事實欄一㈤所示手法詐騙告訴人蔡秀茵自始
    至終均知之甚詳，且參與其中。
  ⒎末依被告王憶臻與告訴人蔡秀茵之間之LINE對話內容所示，
    被告王憶臻於105年2月18日稱：「最近公共工程部分，我們
    錢有被卡住不少，但是收的到，只是時間差，對你不好意思
    ！」等語（見原審卷㈡第96頁）、於同年月23日稱：「我們
    保單可以借的，朋友可以調的，或是自有資金大部分都押在
    工程及停車場，不管是設備或是進料，碰到請款延遲連累到
    你們真的是萬不得已...」等語（見原審卷㈡第98頁）、於同
    年月年2月26日稱：「中正橋停車場對帳適逢月底連假3天，
    所以對帳日延至3/1（按星期二），如果當日來不及匯款，3
    /2（按星期三）就會轉給妳呦！先跟妳說一下，請放心」等
    語（見原審卷㈡第100頁），被告王憶臻屢以：「款項因為公
    共工程被卡住」、「以保單借錢、自有資金大部分押在工程
    及停車場」、「請款延遲」「適逢連假對帳延誤」等說詞安
    撫告訴人蔡秀茵，而依前揭事證及本院之認定，被告王憶臻
    於103年8月4日之際，明知雄瀚公司與被告鄭籲謙毫無資力
    ，且根本沒有經營停車場之能力與事實，告訴人蔡秀茵之借
    款僅為被告2人個人花費，竟以前開不實說詞回應，可見被
    告王憶臻確有配合被告鄭籲謙而虛構說詞詐騙告訴人蔡秀茵
    ，以避免告訴人蔡秀茵對雄瀚公司及雙方投資情況起疑，益
    徵被告鄭籲謙於各次向告訴人蔡秀茵遊說投資或借款前，確
    與被告王憶臻事先串謀共同訛騙告訴人蔡秀茵，以加強對告
    訴人蔡秀茵之說服力，並避免渠等說詞矛盾而遭告訴人蔡秀
    茵查悉異狀。　
　⒏至證人即同案被告鄭籲謙雖於原審審理中證稱：雄瀚公司與
    俥亭、歐特儀公司間之契約為我一人偽造，王憶臻並不知情
    ，我做任何一件案子，在去找蔡秀茵夫婦之前，我會先跟王
    憶臻說，我拿虛偽的契約和借據，是為了取信王憶臻跟蔡秀
    茵，王憶臻如果知道我去騙人，不會答應讓我這樣做，王憶
    臻於我與蔡秀茵之各次投資聚餐時雖有在旁陪同並與蔡秀茵
    聊到合約內容，或是於LINE對話中回覆蔡秀茵，均只是於不
    知情狀況下轉述我要詐騙蔡秀茵之內容云云（見原審卷㈡第2
    12、213、217、221頁），然依前所述，被告王憶臻負責本
    案相關之金流操作，且自始即知雄瀚公司及被告鄭籲謙毫無
    財力，顯然知悉被告鄭籲謙所稱取得中正橋4處停車場經營
    權乃係全然虛構不實，被告鄭籲謙所提出之契約書自屬憑空
    偽造，被告王憶臻就此自不可能毫無所悉，是鄭籲謙前開證
    詞顯然係迴護被告王憶臻之不實說詞，與上開客觀卷證全然
    不符，要難採信，自無足採為有利被告王憶臻之認定。
　⒐綜上所述，被告王憶臻就事實欄一㈠至㈤所為辯解，核屬卸責
    之詞，不足採信，被告王憶臻就事實欄一㈠至㈤所示犯行，確
    與被告鄭籲謙有共同犯意聯絡及行為分擔，本案事證明確，
    被告王憶臻所為如事實欄一㈠至㈤所載犯行，均堪認定，應依
    法論科。　　
二、論罪
  ㈠核被告鄭籲謙、王憶臻就事實欄一㈠、㈣所為，均係犯刑法第3
    39條第1項之詐欺取財罪、同法第216條、第210條之行使偽
    造私文書罪；就事實欄一㈡、㈢、㈤所為，均係犯刑法第339條
    第1項之詐欺取財罪。被告鄭籲謙、王憶臻就前開犯行間，
    均有犯意聯絡及行為分擔，應論以共同正犯。
  ㈡被告2人基於共同犯意聯絡，由被告鄭籲謙於事實欄一㈠、㈣利
    用不知情之刻印人員，偽刻「俥亭停車事業股份有限公司」
    、「陳文俊」、「歐特儀股份有限公司」、「黃棋良」及「
    孫文斌」之印章各1 只，各應論以間接正犯。被告於事實欄
    一㈠持偽刻之「俥亭停車事業股份有限公司」及「陳文俊」
    印章，蓋印在「營業讓渡契約書」上而偽造「俥亭停車事業
    股份有限公司」及「陳文俊」印文，及於事實欄一㈣持偽刻
    之「歐特儀股份有限公司」、「黃棋良」印章，蓋印在「停
    車場委託代管契約書」、「附件」上，並持偽刻「孫文斌」
    印章及以自己指印之蓋印在借據上，以偽造「孫文斌」印文
    及「陳清芳」指印，並偽簽「孫文斌」、「陳清芳」之署押
    ，均係偽造附件一、二各私文書之階段行為；又各偽造私文
    書之低度行為，應為行使偽造私文書之高度行為所吸收，均
    不另論罪。又被告2人於事實欄一㈣主觀上基於同一詐欺取財
    之犯罪目的，而由被告鄭籲謙偽造附表二編號1至3所示私文
    書，雖持向告訴人蔡秀茵行使之時間前後有別，但主觀犯意
    上仍屬單一，各行為間獨立性極為薄弱，依一般社會健全觀
    念，應視為數個舉動之接續施行，合為包括之一行為予以評
    價，應論以接續犯而成立單純一罪。起訴書雖漏載由被告鄭
    籲謙偽造附件二編號2 「附件」私文書之犯行，然因與附件
    二編號1、3檢察官起訴之部分有接續犯之實質上一罪關係，
    為起訴效力所及，本院自應併予審理。被告2人於事實欄一㈠
    、㈣各均係以一行為同時觸犯行使偽造私文書、詐欺取財數
    罪名，均為想像競合犯，各應從一重行使偽造私文書罪處斷
    。又被告2人就事實欄一㈠至㈤所示犯行，渠等之犯意個別，
    行為互殊，應予分論併罰。
  ㈢關於累犯加重其刑之說明：
　⒈被告鄭籲謙前因侵占案件，經原審法院以100年度易字第1796
    號判處判處有期徒刑6月確定，於101年3月6日易科罰金執
    行完畢等情，有本院被告前案紀錄表1份在卷可稽，其前受
    有期徒刑之執行完畢，於5年以內故意再犯本案有期徒刑以
    上之罪，為累犯。
  ⒉依108年2月22日公布之司法院釋字第775號解釋意旨：刑法第
    47條第1項之累犯規定，不分情節一律加重最低本刑，不符
    憲法罪刑相當原則，牴觸憲法第23條之比例原則，有關機關
    應自解釋公布日起2年內修正之，於修正前，法院就該個案
    應依解釋意旨，裁量是否加重最低本刑等語。亦即在現行刑
    法第47條第1項累犯規定修正之前，法院應斟酌個案情形，
    裁量是否加重最低本刑。本院審酌被告鄭籲謙前揭所犯侵占
    案件，與其本案所犯行使偽造私文書、詐欺取財各罪間，犯
    罪手法、型態不同，難認被告鄭籲謙有刑罰反應力薄弱或主
    觀上有特別惡性之情形，尚無依刑法第47條第1項規定加重
    其刑之必要，爰不予加重其刑。
三、駁回上訴之理由：
  ㈠原審審理結果，認被告鄭籲謙、王憶臻所犯罪證明確而適用
    刑法第2條第2項、第28條、第216條、第210條、第339條第1
    項、第55條、第47條第1項、第41條第1項前段、第219條、
    第38條之1第1項前段、第3項等規定，並說明審酌被告鄭籲
    謙、王憶臻不思以正道獲取財物，竟假藉名目誘騙告訴人蔡
    秀茵同意投資，並冒用俥亭公司、陳文俊、歐特儀公司、黃
    棋良、孫文斌、陳清芳等名義偽造附件一、二所示文書、印
    章及署押，所為誠非可取，應予非難；兼衡渠等犯罪之動機
    、目的、手段，各次犯行所詐騙告訴人蔡秀茵投資之金額非
    低，並斟酌被告鄭籲謙現離婚、高職畢業；被告王憶臻離婚
    、高職畢業之智識程度，暨被告鄭籲謙犯後因事證明確而坦
    承事實欄一㈠至㈣之犯行，然仍否認事實欄一㈤之犯行；被告
    王憶臻則矢口否認全部犯行，及被告鄭籲謙於原審審理中試
    圖獨扛罪責而為被告王憶臻開脫，及被告鄭籲謙、王憶臻迄
    未與告訴人蔡秀茵、俥亭公司和解或賠償，對於渠等所詐取
    之鉅額款項去向不願吐實，犯後態度均難認良好等一切情狀
    ，分別量處如附表所示之刑，並就被告鄭籲謙、王憶臻各定
    其應執行刑為有期徒刑6年6月、5年。復就沒收部分說明：
  ⒈被告2人行為後，刑法關於沒收之規定，業於104年12月30日
    、105年6月22日修正公布，且均自105年7月1日起施行。又
    按沒收、非拘束人身自由之保安處分適用裁判時之法律，修
    正後刑法第2條第2項定有明文，是本案關於刑法沒收部分，
    自應適用裁判時即105年7月1日修正施行後之規定，毋庸為
    新舊法之比較適用。
  ⒉犯罪所得部分：
  ⑴按共同正犯犯罪所得之沒收、追徵，應就各人所分得之數為
    之。所謂各人「所分得」之數，係指各人「對犯罪所得有事
    實上之處分權限」而言。因此，若共同正犯各成員內部間，
    對於犯罪所得分配明確時，應依各人實際所得宣告沒收；若
    共同正犯對犯罪所得無處分權限，與其他成員亦無事實上之
    共同處分權限者，自不予諭知沒收；然若共同正犯對於犯罪
    所得享有共同處分權限時，如彼此間分配狀況未臻具體或明
    確，自應負共同沒收之責。所稱負共同沒收之責，參照民法
    第271條「數人負同一債務，而其給付可分者，除法律另有
    規定或契約另有訂定外，應各平均分擔之」，民事訴訟第85
    條第1項前段「共同訴訟人，按其人數，平均分擔訴訟費用
    」等規定之法理，即係平均分擔之意（最高法院106年度台
    上字第3111號判決意旨參照）。次按如無積極事證足以證明
    共同正犯中之一人或「白手套」確有取得犯罪所得或轉交其
    他共同正犯，而在其他共同正犯犯罪、但無法調查各自分受
    犯罪所得之情形，基於各共犯實際犯罪利得分別沒收之分配
    追徵法理，即應就其他共同正犯平均分擔沒收，於全部或一
    部不能沒收或不宜執行沒收時，則以其等之財產平均分擔追
    徵其價額（最高法院107年度台上字第275號判決意旨參照）
    。經查，被告2人均能取用雄瀚公司之大小章而提領雄瀚公
    司國泰世華銀行帳戶內之款項，此經被告鄭籲謙於原審審理
    中證述在卷（見原審卷㈡第211頁），並為被告王憶臻於原審
    準備程序中所是認（見原審卷㈠第69頁）。且告訴人蔡秀茵
    於事實欄一㈠至㈣將款項匯入後，係由被告鄭籲謙指示被告王
    憶臻以網路銀行或臨櫃方式，將款項轉帳至被告鄭籲謙、王
    憶臻渠等之個人帳戶或提領現金花用，足見被告2人對於本
    案事實欄一㈠至㈤之犯罪所得，當享有共同處分權限，被告鄭
    籲謙於原審審理中供稱：本案犯罪所得均由我獨取，沒有給
    王憶臻云云（見原審卷㈡第297頁），與前揭交易明細及匯款
    申請書等資料不符，顯屬維護共犯之詞，不足為信。則以本
    案事實欄一㈠至㈤犯罪所得之去向，被告2人於原審審理中說
    詞反覆，就彼此間分配狀況未臻具體或明確，即應按渠等人
    數，平均分擔犯罪所得。
  ⑵經查：
  ①被告2人於事實欄一㈠詐騙告訴人蔡秀茵匯入雄瀚公司國泰世
    華銀行帳戶之400萬元，為渠等之犯罪所得，除於103年9月
    至105年3月間以「紅利」之名，匯付予蔡秀茵19次，合計22
    8萬元（12萬x19次＝228萬元）及被告鄭籲謙於105年5月12日
    、同年7月7日、同年9月12日、同年9月14日償還之10萬元、
    4萬5000元、2萬元、3萬元（合計19萬5,000元，見原審卷二
    第297頁），可認已實際合法發還被害人，倘再宣告沒收或
    追徵，有過苛之虞外，其餘152萬5,000元即應依法宣告沒收
    （400萬元－228萬元－19萬5,000元＝152萬5,000元)，並按被
    告2人之人數平均分擔（即各諭知沒收1/2，即76萬2,500元
    ），並依同條第3項於全部或一部不能沒收或不宜執行沒收
    時，追徵其價額。
  ②被告2人於事實欄一㈣詐騙告訴人蔡秀茵匯入雄瀚公司國泰世
    華銀行帳戶之1,000萬元，為渠等之犯罪所得，除於104年10
    月至105年3月間，同以「紅利」之名匯付6次，合計240萬元
    （40萬×6＝240萬元），可認已實際合法發還被害人，倘再宣
    告沒收或追徵，有過苛之虞外，其餘760萬元即應依法宣告
    沒收（1,000萬元－240萬元＝760萬元)，並按被告2人之人數
    平均分擔（即各諭知沒收380萬元），並於全部或一部不能
    沒收或不宜執行沒收時，追徵其價額。
  ③被告2人於事實欄一㈡詐騙告訴人蔡秀茵匯入雄瀚公司國泰世
    華銀行帳戶之400萬元、於事實欄一㈢詐騙告訴人蔡秀茵匯入
    雄瀚公司國泰世華銀行帳戶之200萬元、100萬元（合計300
    萬元）、於事實欄一㈤詐騙告訴人蔡秀茵匯入被告鄭籲謙設
    於國泰世華銀行帳號000000000000號帳戶內之450萬元、70
    萬元（合計520萬元），為渠等之犯罪所得，迄今並未實際
    合法發還被害人，亦無何沒收或追徵，有過苛之虞、欠缺刑
    法上之重要性、犯罪所得價值低微，或為維持受宣告人生活
    條件之必要，應按被告2人之人數平均分擔（即各分別諭知
    沒收200萬元、150萬元、260萬元），並於全部或一部不能
    沒收或不宜執行沒收時，追徵其價額。
  ⑶按刑法第219條規定，偽造之印章、印文或署押，不問屬於犯
    人與否，沒收之，係採義務沒收主義，凡偽造之印章、印文
    或署押，不論是否屬於犯人所有，苟不能證明業已滅失，均
    應依法宣告沒收（最高法院96年度台上字第1310號判決意旨
    可資參照）。如附件一、二所示偽造之「俥亭停車事業股份
    有限公司」、「陳文俊」、「歐特儀股份有限公司」、「黃
    棋良」及「孫文斌」之印章各1枚，雖未扣案，然無證據證
    明已滅失；及被告鄭籲謙在附件一、二所示文件上偽造之署
    押、印文，均應依刑法第219條規定宣告沒收。至附件一、
    二被告鄭籲謙、王憶臻所偽造之文書，雖屬犯罪所生之物，
    然均已交付告訴人蔡秀茵，已非被告2人所有之物，又非屬
    違禁物或其他應沒收之物，爰不予宣告沒收。
　㈡經核原判決認事用法，洵無違誤，量刑亦屬妥適。被告鄭籲
    謙上訴意旨略以：就事實欄一㈠至㈣部分，其已坦承犯行，請
    求從輕量刑，而就事實欄一㈤部分，則否認有詐欺故意云云
    ；被告王憶臻上訴意旨略以：其非雄瀚公司之實際負責人，
    並無主觀上之犯意，請求判決無罪云云。然查：
　⒈被告鄭籲謙否認事實欄一㈤部分犯罪，及被告王憶臻否認事實
    欄一㈠至㈤所示犯罪之辯詞，均無可採，其等共同犯詐欺取財
    、行使偽造私文書等犯行之事證明確，業經本院審認如前，
    被告2人仍執前詞，提起上訴，否認前揭犯罪，猶為原審相
    同之主張，難認有理由。　　
　⒉又按刑事審判旨在實現刑罰權分配正義，故法院對有罪被告
    科刑，應符合罪刑相當原則，使輕重得宜，罰當其罪，以契
    合社會法律感情，此所以刑法第57條明定科刑時應審酌一切
    情狀，尤應注意該條所列10款事項以為科刑輕重之標準，俾
    使法院就個案量刑，能斟酌至當。「量刑輕重係屬事實審法
    院得依職權自由裁量事項，苟已斟酌刑法第57條各款所列情
    狀而未逾越法定刑度，不得遽指為違法」（最高法院98年台
    上字5002號判決意旨參照）。本件原審判決已以被告鄭籲謙
    之責任為基礎，並詳予審酌刑法第57條各款所列情形，為科
    刑輕重標準之綜合考量，在法定刑度內，斟酌科刑，尚無偏
    執一端，致明顯失出失入，客觀上不生量刑裁量權濫用或違
    反比例原則、罪刑均衡原則之情形，原審所定應執行刑之刑
    度亦合於內、外部界限，核與罪刑相當原則無悖，自無不合
    ，被告鄭籲謙上訴請求再予輕判云云，亦難認有據。
  ㈢綜上，本件被告鄭籲謙、王憶臻上訴所執各詞，均難認可採
    ，被告2人之上訴為無理由，應予駁回。　　
據上論斷，應依刑事訴訟法第368條，判決如主文。
本案經檢察官廖先志、秦嘉瑋提起公訴，檢察官陳昱旗到庭執行
職務。
中　　華　　民　　國　　109 　年　　4 　　月　　14　　日
                  刑事第二十三庭審判長法　官  李釱任
                                      法　官  梁耀鑌
                                      法　官  連育群
以上正本證明與原本無異。
詐欺罪之部分，不得上訴。
其餘部分如不服本判決，應於收受送達後20日內向本院提出上訴
書狀，其未敘述上訴之理由者並得於提起上訴後20日內向本院補
提理由書（均須按他造當事人之人數附繕本）「切勿逕送上級法
院」。
                                      書記官  廖紫喬
中　　華　　民　　國　　109 　年　　4 　　月　　14　　日
附錄：本案論罪科刑法條全文
中華民國刑法第210條
偽造、變造私文書，足以生損害於公眾或他人者，處 5 年以下
有期徒刑。
中華民國刑法第216條
行使第 210 條至第 215 條之文書者，依偽造、變造文書或登載
不實事項或使登載不實事項之規定處斷。
中華民國刑法第339條
意圖為自己或第三人不法之所有，以詐術使人將本人或第三人之
物交付者，處 5 年以下有期徒刑、拘役或科或併科 50 萬元以
下罰金。
以前項方法得財產上不法之利益或使第三人得之者，亦同。
前二項之未遂犯罰之。

【附表】
編號 犯罪事實 宣告刑 沒收 1 事實欄一㈠ 鄭籲謙共同犯行使偽造私文書罪，累犯，處有期徒刑壹年陸月。 附件一所示偽造之印章及印文均沒收。未扣案之犯罪所得新臺幣柒拾陸萬貳仟伍佰元沒收，如全部或一部不能沒收或不宜執行沒收時，追徵其價額。   王憶臻共同犯行使偽造私文書罪，處有期徒刑壹年。 附件一所示偽造之印章及印文均沒收。未扣案之犯罪所得新臺幣柒拾陸萬貳仟伍佰元沒收，如全部或一部不能沒收或不宜執行沒收時，追徵其價額。 2 事實欄一㈡ 鄭籲謙共同犯詐欺取財罪，累犯，處有期徒刑貳年肆月。 未扣案之犯罪所得新臺幣貳佰萬元沒收，如全部或一部不能沒收或不宜執行沒收時，追徵其價額。   王憶臻共同犯詐欺取財罪，處有期徒刑壹年拾月。 未扣案之犯罪所得新臺幣貳佰萬元沒收，如全部或一部不能沒收或不宜執行沒收時，追徵其價額。 3 事實欄一㈢ 鄭籲謙共同犯詐欺取財罪，累犯，處有期徒刑壹年拾月。 未扣案之犯罪所得新臺幣壹佰伍拾萬元沒收，如全部或一部不能沒收或不宜執行沒收時，追徵其價額。   王憶臻共同犯詐欺取財罪，處有期徒刑壹年肆月。 未扣案之犯罪所得新臺幣壹佰伍拾萬元沒收，如全部或一部不能沒收或不宜執行沒收時，追徵其價額。 4 事實欄一㈣ 鄭籲謙共同犯行使偽造私文書罪，累犯，處有期徒刑參年貳月。 附件二所示偽造之印章、印文及署押均沒收。未扣案之犯罪所得新臺幣參佰捌拾萬元沒收，如全部或一部不能沒收或不宜執行沒收時，追徵其價額。   王憶臻共同犯行使偽造私文書罪，處有期徒刑貳年捌月。 附件二所示偽造之印章、印文及署押均沒收。未扣案之犯罪所得新臺幣參佰捌拾萬元沒收，如全部或一部不能沒收或不宜執行沒收時，追徵其價額。 5 事實欄一㈤ 鄭籲謙共同犯詐欺取財罪，累犯，處有期徒刑貳年拾月。 未扣案之犯罪所得新臺幣貳佰陸拾萬元沒收，如全部或一部不能沒收或不宜執行沒收時，追徵其價額。   王憶臻共同犯詐欺取財罪，處有期徒刑貳年肆月。 未扣案之犯罪所得新臺幣貳佰陸拾萬元沒收，如全部或一部不能沒收或不宜執行沒收時，追徵其價額。 
【附件一：事實欄一㈠】
編號 文件名稱 應沒收之印章 應沒收之印文及署押 備註 1 營業讓渡契約書 「俥亭停車事業股份有限公司」及「陳文俊」印章各壹枚 「俥亭停車事業股份有限公司」之印文壹枚 偵查卷一第20頁「甲方欄」    「陳文俊」之印文壹枚 偵查卷一第20頁「甲方欄」 
【附件二：事實欄一㈣】
編號 文件名稱 應沒收之印章 應沒收之印文及署押 備註 1 停車場委託代管契約書 「歐特儀股份有限公司」、「黃棋良」之印章各壹枚 「歐特儀股份有限公司」之印文壹枚 偵查卷三第74頁「立約人欄」    「歐特儀股份有限公司」之印文壹枚 偵查卷三第75頁「立約人欄」    「黃棋良」之印文壹枚 偵查卷三第75頁「代表人欄」    「歐特儀股份有限公司」之印文貳枚 偵查卷三第74至75頁、第75至76頁「騎縫」 2 停車場委託代管契約書之「附件」 「歐特儀股份有限公司」、「黃棋良」、「孫文斌」之印章各壹枚 「歐特儀股份有限公司」之印文壹枚 偵查卷三第76頁「同意人欄」    「黃棋良」之印文壹枚 偵查卷三第76頁「代表人欄」    「孫文斌」之印文壹枚 偵查卷三第76頁「同意人欄」 3 借據 「孫文斌」之印章壹枚 「孫文斌」之署押壹枚及印文壹枚 偵查卷一第36頁「貸與人欄」    「陳清芳」之署押壹枚及指印壹枚 偵查卷一第36頁「見證人欄」